臺灣高雄地方法院民事判決　　　　　　　　　　　　　九十三年度訴字第四０五號
　　原　　　告　乙○○
　　訴訟代理人　莊美玲律師
　　被　　　告　丁○
　　訴訟代理人　鄭曉東律師
　　　　　　　　魏緒孟律師
　　被　　　告　丙○○
當事人間分割共有物等事件，本院於民國九十三年十二月二十四日言詞辯論終結，判
決如下：
    主    文
兩造共有坐落於高雄縣鳳山市○○段八五０地號、地目建、面積四百八十七點九一平
方公尺，同段八五０之一地號、地目建、面積四點五平方公尺，同段八五一地號、地
目建、面積一百十八點八一平方公尺，其分割方法為：如附圖所示Ａ部分面積四點五
平方公尺、Ｄ部分面積一百七十五點九八平方公尺及Ｇ部分面積六十八點零五平方公
尺，分歸被告丁○取得；如附圖所示Ｅ部分面積一百二十二點零一平方公尺，分歸原
告取得；如附圖所示Ｆ部分面積一百二十二點零一平方公尺，分歸被告丙○○取得；
如附圖所示Ｈ部分面積五十點七六平方公尺及Ｉ部分面積六十七點九一平方公尺，由
兩造各按其應有部分比例繼續保持共有。
被告丁○應給付原告新台幣壹拾壹萬伍仟捌佰肆拾元，及自民國九十三年三月三日起
至清償日止，按年息百分之五計算之利息。
原告其餘之訴駁回。
訴訟費用由被告丁○負擔八分之五、被告丙○○負擔八分之二，餘由原告負擔。
本判決第二項於原告以新台幣萬玖仟元為被告丁○供擔保後得假執行，但被告丁○
如以新台幣壹拾壹萬伍仟捌佰肆拾元為原告供擔保後，得免假執行。
原告其餘假執行之聲請駁回。
    事實及理由
壹、程序部分
    按訴狀送達後，原告不得將原訴變更或追加他訴，但請求之基礎事實同一者，不
    在此限，民事訴訟法第二百五十五條第一項第二款定有明文。本件原告起訴時主
    張依不當得利之規定，請求被告丁○返還逾越其應有部分之範圍，出租系爭共有
    土地而為使用之收益，嗣於本院審理中追加依民法第一百七十七條第二項不適法
    無因管理之規定請求，因其請求之基礎事實同一，依法自應准許之，先予敘明。
貳、實體部分
一、原告主張：坐落高雄縣鳳山市○○段八五０地號、地目建、面積四百八十七點九
    一平方公尺；同段八五０之一地號、地目建、面積四點五平方公尺；同段八五一
    地號、地目建、面積一百十八點八一平方公尺等三筆土地（下稱系爭土地），為
    原告及被告二人所共有，原告與被告丙○○之應有部分各為四分之一，被告丁○
    之應有部分為二分之一，而兩造間並無不分割之特約，亦無不能分割之原因，原
    告屢次請求分割，均無法達成分割協議，爰依民法第八百二十三條、第八百二十
    四條規定，求為判決按如附圖所示甲方案分割。又原告與被告丙○○均未使用系
    爭土地，惟被告丁○逾越其應有部分之範圍，占用系爭土地蓋有鐵皮屋二棟，並
    將之出租予訴外人勝大工業有限公司（下稱勝大公司）作為廠房使用，每月租金
    新台幣（下同）五萬元，迄今仍繼續出租中，是被告丁○逾越其應有部分使用系
    爭土地所得之實際租金，乃無法律上原因而受有利益，致原告受有損害，爰依民
    法不當得利及不適法無因管理規定，請求被告丁○返還不當得利七十五萬元（以
    五年租金共三百萬元、伊應有部分四分之一計算）等語。並聲明：(一)系爭土地應
    依如附圖所示甲方案分割；(二)被告丁○應給付原告七十五萬元，及自起訴狀繕本
    訟費用由被告負擔；(四)原告願供擔保請准宣告假執行。
二、被告丁○則以：伊主張以乙分割方案分割，蓋採乙分割方案，係將兩造願繼續保
    持共有之通路留於東側，恰可銜接東側既有之計畫道路（現已鋪設水泥可供通行
    ），無須假借他人土地通行，而原告之甲分割方案將共有通路留於西側，因西側
    並無鄰接任何對外聯絡之通道，勢必需借北邊同段八００地號之土地通行，徒增
    困擾，故原告之甲分割方案不可採。又伊與原告之父、被告丙○○之祖父曾定有
    分管協議，故伊就系爭土地之使用並非無權占有；而原告主張其受有不當得利之
    損害，應以伊實際出租之租金每月五萬元計算云云，惟伊僅收取每月二萬五千元
    租金，並非五萬元，且係伊自行出資整地及興建廠房後，始能以該對價出租，非
    謂系爭土地即有該價值，是原告前開損害不能併計廠房之價值，應以土地之價值
    計算，且應受土地法第九十七條第一項規定之限制等語，資為抗辯。並聲明：(一)
    駁回原告之訴；(二)訴訟費用由原告負擔；(三)如受不利判決，願供擔保請准宣告免
    為假執行。
三、被告丙○○抗辯：伊同意按如附圖所示之甲方案分割等語。
四、按分割共有物乃為消滅物之共有狀態，以利土地之融通及增進經濟效益，是除非
    因物之使用目的不能分割，或契約訂有不分割之期限，否則各共有人得隨時請求
    分割共有物，此觀諸民法第八百二十三條第一項規定自明。原告主張系爭土地為
    兩造所共有，原告及被告丙○○應有部分各為四分之一，被告丁○應有部分為二
    分之一，且系爭土地並無不為分割之約定，亦無依物之使用目的不能分割之情形
    ，惟無法達成分割協議等情，業據其提出土地登記謄本、地籍圖謄本、調解不成
    立證明書等件為證，並為被告所不爭執，自堪信為真實，是原告本於系爭土地共
    有人之地位訴請裁判分割，即屬有據。
五、次按定共有物之分割方法，應由法院依民法第八百二十四條規定，以原物分配於
    各共有人，或變賣共有物，以價金分配於各共有人，以原物為分配時，如共有人
    中有不能按其應有部分者，得以金錢補償之；另分割方法，法院除可自由裁量，
    亦應參酌當事人之聲明、共有物之性質、使用現況、價格、經濟效用及全體共有
    人之利益等因素，而為適當之分配，要以維持全體共有人之公平為標準。又參照
    最高法院六十九年度台上字第一八三一號判例意旨，如部分共有人於分割後仍願
    維持共有關係，自得允其就分得部分繼續保持共有。
六、經查：系爭土地面積共六百十一點二二平方公尺，呈西北東南走向之略長梯形狀
    ，且為四周鄰地所包圍，北側面鄰同段八００、八０一、八０二地號土地，東側
    鄰接同段八四八地號土地，南側面臨八四九地號，西側則為八五二地號土地，北
    、西、南側土地均為訴外人所有，東側為一預定計畫道路，與系爭土地間存在平
    均高度約二公尺之落差，無法直接連接而對外通行；又被告丁○於系爭土地上搭
    蓋鐵皮房屋二棟，占地面積五百三十九點三四平方公尺，目前出租予訴外人勝大
    公司供作廠房使用等情，為兩造所不爭，並經本院會同高雄縣鳳山地政事務所人
    員履勘現場查明屬實，製有勘驗筆錄、現場照片及複丈成果圖等件附卷可稽（本
    院卷七十至七六、一四七至一五一、一八七頁）。茲本院就分割方案之決定審究
    如下：
  (一)系爭土地因無直接對外聯絡之通道，故兩造均陳明願保留一條寬三公尺之道路繼
    續共有（本院卷五五頁），俾便對外聯絡通行，經核未妨礙土地之利用，應予准
    許。惟兩造之爭點在於該共有道路應留於系爭土地西側或東側？查被告丁○雖陳
    稱共有道路應留於東側，蓋可緊鄰同段八０二、八０三、八四八之計畫道路，無
    須假借他人土地通行云云，然系爭土地與東側鄰地間存有約高二公尺之落差，並
    非緊鄰東側計畫道路，已如前述，顯見無法自系爭土地直接接通至東側計畫道路
    而對外通行，換言之，即便將共有道路留設於東側，仍須藉助他人土地，始可繞
    道接通至該計畫道路而對外聯絡，亦屬迂迴；且該計畫道路僅為預定，開通日期
    仍屬未知，已經證人即鳳山地政事務所人員甲○○於本院中證述明確（本院卷第
    一九一頁），並為兩造所不否認，足見將共有道路留設於東側，並非適當。而原
    告主張系爭土地西側（即如附圖所示Ｈ、Ｉ部分）及北側同段八００號鄰地上，
    現存有一可供公眾通行之既成道路，並提出現場照片為證（本院卷四四頁上下、
    一八六頁編號Ａ），被告丁○固不否認系爭土地西側存有一便道可供對外通行，
    然陳稱：該通道僅供伊及家人使用通行，並非供公眾通行等語（本院第一六三頁
    ），而依前揭現場照片所示，該通道出入口設有一活動鐵柵門以機動開闔控制人
    車進出，是該通道雖非供公眾通行，惟不妨礙其確可供通行之事實，參以北側鄰
    地上建有鋼筋水泥三層樓房一棟，其出入口亦面向該西側便道，是本院審酌上情
    ，認該共有道路應留設於系爭土地之西側即附圖所示Ｈ、Ｉ部分較符合當事人利
    益。
  (二)又分割後土地之相對位置，由北至南希分由被告丁○、原告、被告丙○○取得等
    情，為兩造陳明在卷，承上，本院審酌兩造當事人之分割意願、系爭土地之使用
    現狀、土地格局之方整性、通行有無障礙、經濟效益等情狀，認依附圖所示之分
    割方法，即如附圖所示Ｈ、Ｉ部分面積共一百十八點六七平方公尺，由兩造各按
    其應有部分比例繼續保持共有；如附圖所示Ｅ部分（一百二十二點零一平方公尺
    ），分歸原告取得；如附圖所示Ａ部分（四點五平方公尺）、Ｄ部分（一百七十
    五點九八平方公尺）、Ｇ部分（面積六十八點零五平方公尺），均分由被告丁○
    取得；如附圖所示Ｆ部分（一百二十二點零一平方公尺），分歸被告丙○○取得
    ，最為適當、公允。
七、再原告主張其因被告丁○無權占用系爭土地而受有不當得利之損害，被告丁○固
    不否認其逾越應有部分，占用系爭土地搭蓋鐵皮建物出租他人而為使用收益等情
    ，惟以前開情詞置辯，是此部分應審究者為：兩造間就系爭土地有無分管協議存
    在？原告主張其受有不當得利之損害，是否有理由？又該損害額應如何計算？
  (一)被告丁○雖抗辯：伊曾與原告之父、被告丙○○之祖父約定，由伊代為管理系爭
    土地云云，並舉六十一至六十七年間田賦代金繳納證明及九十二年地價稅繳款書
    為憑（本院卷九八至一０三頁），然為原告否認，又地價稅係以土地登記所有權
    人為課徵對象，在數人共有土地之情形，則按各共有人之應有部分比例分別徵收
    ，非僅由共有人其中一人繳納，此由原告所提其自行繳納七十六至九十二年地價
    稅繳款書觀之即明（本院卷第一一六至一一九頁），是被告丁○既為系爭土地之
    共有人，依法亦應繳納地價稅，上開繳稅證明尚難據為其有利之認定，參以原告
    既有自行處理系爭土地納稅事務，益徵其未將系爭土地委由被告丁○代管，被告
    丁○復無法舉出其他積極事證足資證明兩造間確有分管協議存在，是其此部分所
    辯，即屬無據，自難採信。
  (二)按共有人如逾越其應有部分之範圍使用收益時，即係超越其權利範圍而為使用收
    益，其所受超過利益即屬不當得利。次按依不當得利之法則請求返還不當得利，
    其範圍應以對方所受之利益為度，非以請求人所受損害為準，無權占有他人土地
    ，可能獲得相當於租金之利益為社會通常之觀念，而該占有土地所得之利益，自
    應受法定最高租金數額之限制（最高法院六十一年度台上字第一六九五號判例意
    旨參照）；又城市地方房屋之租金，以不超過土地及其建築物申報總價額年息百
    分之十為限，土地法第九十七條第一項定有明文。查系爭土地面積六百十一點二
    二平方公尺，被告丁○應有部分比例為二分之一，而其於系爭土地上搭蓋鐵皮建
    物面積為五百三十九點三四平方公尺，有複丈成果圖可憑，已如前述，是被告丁
    ○逾越應有部分之範圍為二百三十三點七三平方公尺（539.34-611.22÷2=233.7
    3 ），自屬無權占用，其無法律上原因受有相當於租金之利益，原告依不當得利
    法則請求被告丁○返還，即應准許。
  (三)原告主張本件應以被告丁○實際出租每月租金五萬元計算其不當得利之損害，且
    無須受土地法第九十七條第一項規定限制云云，惟無權占用土地之不當得利請求
    權人，僅得就占用人單純使用系爭土地所領受之利益為限，若該不當得利之利益
    ，係因占用人之設施有以致之，因此利益與不當得利之事實無相當因果關係，即
    不在返還範圍之內。而系爭土地上現有建物係被告丁○自行出資興建，並將該建
    物暨坐落之土地出租予勝大公司供作廠房使用等情，已如前述，則被告丁○向他
    人收取之租金對價，顯非僅為系爭土地之價值，更包含其自行加工搭蓋之建物價
    值，是參照前開法條及說明，原告主張之計算方式，尚屬無據，自不足採。又系
    爭八五０、八五一號土地之申報地價均為三千零四十元，面積合計為六百零六點
    七二平方公尺；系爭八五０之一號土地申報地價為二千元，面積四點五平方公尺
    等情，有土地登記謄本在卷足稽，且為兩造所不爭，是系爭土地申報總價額為一
    百八十五萬三千四百二十九元（3,040×606.72 +2,000×4.5=1,853,428.8,元以
    下四捨五入），本院審酌系爭土地坐落地點係高雄縣鳳山市，惟非鬧區，工商並
    非繁盛，交通尚稱便利等情狀，認以年息百分之五計算該不當得利數額為適當，
    而原告之應有部分比例為四分之一，是其得請求每年相當於租金額之不當得利為
    二萬三千一百六十八元（1,853,429×5﹪÷4=23,167.8，元以下四捨五入），五
    年則為十一萬五千八百四十元（23,168×5=115,840）；超過上開數額之請求，
    即屬無據。
  (四)至原告主張另依民法第一百七十七條第二項請求超過上開法定最高租金限額之損
    害云云，然民法第一百七十七條第二項固規定管理人明知為他人之事務，而為自
    己之利益管理之者，本人仍得享有因管理所得之利益，惟該不法管理之情形，本
    人所得請求管理人返還者，僅為其利用本人不動產之法定孳息（即租金），不包
    括管理人利用本人之物所為之營收利益，蓋此利益僅係利用本人之物為工具或手
    段，實際上乃管理人處理自己之事務所得之結果。是被告丁○除超過應有部分之
    比例占用系爭土地外，尚有於其上自行興築鐵皮屋後出租之行為，是原告得請求
    被告丁○返還之範圍，應以系爭土地之法定最高限額租金為限，不包括被告丁○
    自行施設後所為之營收部分，從而，原告此部分之請求，自屬無據，不應准許。
八、綜上所述，原告本於共有人之地位，請求被告就系爭土地予以分割，為有理由，
    爰准予如主文第一項所示之分割方法為分割。另被告丁○既逾越其應有部分，無
    權占有系爭土地而為使用收益，致共有人原告受有損害，則原告依不當得利之規
    定，請求被告丁○給付十一萬五千八百四十元，及自九十三年三月三日起至清償
    日止，按年息百分之五計算之利息，洵屬有據，應予准許；至逾此範圍之請求，
    並無理由，應予駁回。
九、原告及被告丁○分別陳明願供擔保，請准宣告假執行或免假執行，而上述准為分
    割及分割方法部分，其性質為形成判決，不生執行問題，無從為假執行或免為假
    執行之諭知；又上述不當得利部分，經核原告勝訴部分則無不合，爰酌定相當金
    額分別准許之，至原告敗訴部分，其假執行之聲請已失所附麗，應併予駁回。
十、結論：原告之訴為一部有理由，一部無理由，依民事訴訟法第七十九條、第八十
    條之一、第八十五條第一項、第三項、第三百九十條第二項、第三百九十二條第
    二項，判決如主文。
中　　　華　　　民　　　國　　九十四　　年　　　一　　　月　　　七　　　日
                              臺灣高雄地方法院民事第一庭
                                          審判長法      官 甯  馨
                                                法      官 劉傑民
                                                法      官 林韋岑
正本係照原本作成。
如不服本判決，應於送達後廿日內，向本院提出上訴狀並表明上訴理由，如於本判決
宣示後送達前提起上訴者，應於判決送達後十日內補提上訴理由書（須附繕本）。
中　　　華　　　民　　　國　　九十四　　年　　　一　　　月　　　七　　　日
                                                法院書記官 黃俊凱
